臺灣臺中地方法院民事裁定　　　　　　99年度消債抗字第63號
　　抗　告　人
　　即　債務人　楊惠纕
上列當事人聲請免責事件，抗告人對於本院99年度消債聲字第18
1號於99年11月5日所為不免責裁定提起抗告，本院裁定如下：
    主      文
抗告駁回。
抗告費用新台幣壹仟元由抗告人負擔。
    理      由
一、本件抗告意旨略以：
  (一)抗告人當初向銀行申請信用卡使用，雖然銀行提出抗告人民
    國89～93年之消費金額等概況，但當時抗告人並非無能力消
    費，亦有工作收入。又浪費、賭博或其他投機行為至財產顯
    然減少或負擔過重之債務，乃客觀抽象之衡量標準，而非認
    定抗告人當時無高額消費之能力之理由。其次，抗告人因發
    生車禍而導致無法工作，此乃抗告人無法提供還款之主要原
    因，而銀行提供信用卡與抗告人使用，本身額度限制不當，
    現債務人因不可歸責事由而導致無法還款，並向法院提出更
    生之聲請，裁定進入清算程序後，銀行反提出消費內容過度
    浪費，此乃銀行雙面矛盾之供詞，而法院因此裁定不免責，
    此乃債務人無法接受之事實。
  (二)目前大部分工作皆須使用身體之手臂，而抗告人曾因車禍骨
    折，工作皆無法久做，導致公司無法忍受，甚至無法錄用。
    又抗告人與前夫離婚後，需獨自扶養現年13歲就學中之小孩
    賴紹宗，儘管離婚後法院裁定前夫需向抗告人每月負擔贍養
    費，然卻未負擔任何扶養費用，使抗告人必須獨自扶養小孩
    。因而最終協商不成立，需透過更生程序來償還債務。抗告
    人之姪子楊孟霖前因性侵案件進入少年觀護所，其父即抗告
    人之大弟楊世明又失蹤已久，法院裁定命抗告人每週需帶姪
    子楊孟霖至中國醫藥學院做心理治療，因此減少抗告人能夠
    工作賺錢之時間。另外，抗告人之父患有重病在床需人長期
    照料，但抗告人之兄弟姊妹均稱有家庭需照料，無法盡到扶
    養父親之責任，抗告人在沒有工作情況下決定照料父親。故
    抗告人在有喪失工作能力之虞之情況下，希望法院能予以免
    責裁定等語。
二、按債務人因浪費、賭博或其他投機行為，致財產顯然減少或
    負擔過重之債務，而生開始清算之原因者，法院應為不免責
    之裁定。但債務人證明經普通債權人全體同意者，不在此限
    ，消費者債務清理條例第134條第1項第 4款定有明文。又所
    稱因浪費、賭博或其他投機行為，致財產顯然減少或負擔過
    重之債務，而生清算之原因者，顯見債務人於其經濟狀況不
    佳之情形下，猶恣意揮霍、投機，核其所為，於清算之原因
    具有可歸責性，自有加以制止之必要，尚不宜使之免責（參
    見該條款立法理由）。另所稱浪費或投機行為，係指生活支
    出超過個人收入所應支出之程度，或心存僥倖以一時之小投
    資想搏取大利益，因而使自己負擔更大債務，而有無浪費或
    投機行為，端視債務人從事該行為時有無詳實之償還計畫或
    有無以過去實證印證投資收益機率大於五成以上，或政府、
    產業預定計畫等事實，如無償還計畫、其他預定收入，或無
    過去實證、政府產業預定計畫等，僅是先行花費或以賭博心
    態從事投機時，即屬本款所謂浪費或投機行為，自不應認可
    免其還款之責。次按於具體個案中以何證據認定債務人是否
    有浪費、投機行為，因各個債務人生長、教育環境或職業不
    同而有不同認定標準，但認定時以各個債務人債務成立前後
    生活態度判斷當可求其具體妥當性，如債務成立後，是否盡
    其所能增加其他收入，其消費支出是否扣除每月應清償債務
    後餘額範圍內，在最低度生活或教育、職業需求範圍內勉力
    維生，而非維持債務成立前或以一般人之平均消費支出為其
    生活水平，若不願降低生活水平維持最低度生活需求者，即
    屬浪費行為。再者，有浪費或投機行為之人，法院如輕率給
    予免責，無異為社會帶來不良示範，易啟他人仿而效尤，產
    生欠債不還之錯誤觀念，當非本條例之立法本旨。
三、經查：
  (一)抗告人即債務人前於99年 4月12日以其負債總額高達新台幣
    （下同）2,341,431元，資產總價值僅3,000元為由聲請更生
    ，經本院於99年6月8日以99年度消債更字第 104號裁定自99
    年 6月15日10時起開始更生程序，嗣因抗告人提出更生方案
    未依消費者債務清理條例第59條、第60條規定獲得可決｛抗
    告人於99年8月18日所提正式更生方案，對積欠之2,441,431
    元債務，分 8年96期每月償還5,000元，合計480,000元，償
    還比例百分之19.66。 到場之債權人玉山商業銀行股份有限
    公司、渣打國際商業銀行股份有限公司、台新國際商業銀行
    股份有限公司、台北富邦商業銀行股份有限公司、遠東國際
    商業銀行股份有限公司、國泰世華商業銀行股份有限公司、
    元大商業銀行股份有限公司、中國信託商業銀行股份有限公
    司均表示不同意，另兆豐國際商業銀行股份有限公司、台灣
    美國運通國際股份有限公司、豐（台灣）商業銀行股份有
    限公司、勞工保險局亦具狀表示不同意｝，且抗告人之財產
    亦有不敷清償清算程序費用之情形，再經本院於99年10月 4
    日以99年度消債清字第 126號裁定自99年10月11日起開始並
    同時終止清算程序，復經本院於99年11月 5日以99年度消債
    聲字第 181號裁定抗告人不予免責在案｛上開債權人均具狀
    表示不同意免責｝，此經本院依職權調閱前開債務清理事件
    卷宗查明無誤。
  (二)抗告人雖以上情為理由，聲請法院裁定准予免責，惟依各債
    權人在原審法院提供抗告人之消費明細資料顯示，抗告人預
    借現金之次數甚為頻繁｛89年5月3日10,000元、89年 8月30
    日25,000元、89年11月40,000元、90年3月1日20,000元、90
    年11月28日10,000元、91年11月12日30,000元、92年 1月13
    日20,000元、92年4月4日80,000元、92年 9月16日30,000元
    、92年10月日100,000元、 92年11月13日50,000元、92年12
    月40,000元、93年2月3日50,000元、93年 4月30日40,000元
    、9 3年6月30日115,063元、93年 7月17日40,000元、93年9
    月16日40,000元｝、通信貸款｛92年1月29日300,000元、93
    年1月27日231,355元｝、代償債務｛91年 8月12日72,849元
    、92年5月6日120,548元、93年1月28日200,000元、93年7月
    22日90,000元、93年7月28日208,646元｝、保險｛蘇黎世產
    物（92年1月29日12,000元）｝、萬家福公司｛89年12月8日
    57,040元、92年5月17日17,649元、92年10月1日25,504元、
    93年3月27日59,841元、93年8月31日20,195元｝、中興倉儲
    ｛90年1月18日25,270元、90年 3月26日58,127元、90年7月
    22日10,894元、90年9月6日20,482元、90年11月29日20,160
    元、91年12月25日9,990元、 91年12月29日31,148元｝、美
    容｛亭藝美容坊（90年6月20日3,500元）、多麗美豐原店（
    93年5月22日6,322元）｝、善美得國際公司｛90年 8月30日
    16,448元｝、資訊科技｛歐速理科技公司（89年1月9日9,62
    0元）、倚天資訊（90年1月16日3,600元）｝、SUNRISE WAR
    EHOUSE WHOLE｛90年 2月20日59,940元｝、百貨公司｛豐洋
    興業公司（93年2月3日1,380元、1,472元、93年3月3日1,28
    0元、93年3月11日710元、4,020元、93年3月16日2,680元、
    93年4月12日1,197元）、三商百貨（92年1月25日2,349元、
    299元、93年2月14日945元、1,900元、93年4月29日1,935元
    ）｝、其他｛福元百貨、三商行、山民圖書、美商亞洲美樂
    家、臺中縣私立豐田汽車（90年9月22日9,000元）、屈臣氏
    、特力翠豐、興農公司、巧鄰實業公司、伊勢海佬、慶鹽商
    行（93年 1月31日6,624元）、動感整合行銷、G2000｝等，
    此有債權人提出之消費帳明細附於原審99年度消債更第 104
    號卷宗可稽。矧，抗告人前於原審99年6月7日訊問時自承（
    債務如何形成？）我當初擔任營業員，曾經我的客戶違約交
    割，公司要求我負責，所以我當時都扣薪，我用信用卡刷現
    金，代替客戶繳納款項，因為當時為了業績考量。（中興倉
    儲的消費為何？）那是刷卡換取現金，換現金來資助客戶應
    急，之後客戶違約交割，我當時收入約每月3、4萬元左右等
    語，此有訊問筆錄附於上開99年度消債更第 104號卷宗可稽
    。據此，上開消費內容在客觀上顯非一般人通常生活之必要
    費用，且消費金額亦有逾越可得支配所得之情形，即屬消費
    者債務清理條例第134條第4款所稱「浪費、賭博或其他投機
    行為，致財產顯然減少或負擔過重之債務」之情形。抗告人
    雖主張其需長期照料並扶養其父親，然抗告人曾於本院司法
    事務官訊問時陳述其有 6個兄弟姊妹，則抗告人之父親尚有
    其他扶養義務人，僅由抗告人負擔扶養義務，不盡公允，另
    抗告人父親每月有26,000元之廠房出租收入雖由抗告人使用
    ，然此非由抗告人獨自負擔扶養費之支出之理由。再者，抗
    告人又主張因車禍骨折導致無法工作，然由抗告人提出行政
    院衛生署豐原醫院之診斷證明書所載，抗告人係於96年10月
    骨折，98年3月再次骨折，依最近一次98年6月15日之診斷證
    明書，於醫師囑言記載(1)病人右肩不宜過度出力，使用(2)病
    人98年 6月15日內診複診，並應休養壹個月。依其記載觀之
    ，抗告人並非完全無工作能力，而抗告人年約50歲，可工作
    之年限計至65歲尚有15年，且非所有工作類型均有需雙臂「
    過度出力」之情事，況抗告人於99年 3月仍有任職於香港商
    福維克樂智有限公司台灣分公司，顯見抗告人應仍具有工作
    能力，自應努力找尋工作以積極增加收入，提高其清償能力
    清償債務，而非僅依賴其父親每月租金收入維持開銷，並以
    消費者債務清理條例之施行，尋求免除積累之債務。嗣原審
    法院依消費者債務清理條例第136條第1項規定就抗告人是否
    應裁定免責乙事通知各債權人陳述意見，各債權銀行及勞工
    保險局均一致陳述抗告人確有不當消費、奢侈浪費之情事，
    均建請法院為不免責之裁定等語在卷，則原審法院斟酌上情
    ，而為抗告人不免責之諭知，於法尚無違誤。抗告意旨指摘
    原裁定為不當，求予廢棄，為無理由，應予駁回。
四、據上結論：本件抗告為無理由，依消費者債務清理條例第11
    條第2項、第15條，民事訴訟法第 495條之1第1項、第449條
    第1項、第95條、第78條，裁定如主文。
中    華    民    國   100    年    3     月    8     日
                民事第一庭  審判長法  官  李悌愷
                                  法  官  莊嘉蕙
                                  法  官  顏世傑
以上正本係照原本作成。
不得再抗告。
中    華    民    國   100    年    3     月    8     日
                                  書記官  賴亮蓉